【裁判字號】    92,上更(一),222
【裁判日期】    921125
【裁判案由】    擄人勒贖
【裁判全文】
臺灣高等法院臺中分院刑事判決          民國九十二年度上更(一)字第二二二號
    上  訴  人
    即  被  告  丁○○
    指定辯護人  本院公設辯護人  丙○○
右上訴人因擄人勒贖案件，不服臺灣臺中地方法院中華民國九十二年二月二十四日第
一審判決（民國九十一年度重訴字第一一四一號，起訴案號：臺灣臺中地方法院檢察
署民國八十九年度偵字第一九八六八號），提起上訴，本院判決如左：
    主  文
原判決撤銷。
丁○○共同以非法方法，剝奪人之行動自由，處有期徒刑壹年陸月。
    事  實
一、丁○○曾於民國八十九年十一月三十日犯妨害自由罪，經本院於九十一年間判處
    有期徒刑二年六月確定。其犯該妨害自由罪前，另行起意妨害自由，適甲○○（
    民國四十八年八月八日生，業經原審判處有期徒刑二年）於八十九年十月八日晚
    間，與蔡忠錡（綽號大目仔）、丁○○、己○○（民國六十年三月十日生，業經
    臺灣臺中地方法院檢察署發布通緝）在臺中市○○區市○路「金錢豹ＫＴＶ」包
    廂內飲酒聊天，得知戊○○為臺中縣烏日鄉「志航海上競翔聯誼會」會長，負責
    舉辦賽鴿海上放飛比賽活動，於八十九年比賽期間，因發生參賽會員徐志仁（以
    其女兒「徐家鎂」名義參加比賽，起訴書將徐志仁誤載為「徐嘉鎂」）疑似比賽
    作弊被判失格糾紛，戊○○委託蔡忠錡出面與徐志仁的朋友即綽號「阿慶」的不
    詳姓名男子居間斡旋，雙方同意由戊○○於八十九年十月九日上午給付新臺幣（
    下同）四百萬元給徐志仁，以解決前開賽鴿比賽糾紛。因蔡忠錡極為擔心若戊○○屆時反悔拒絕給付四百萬元給徐志仁，將會使其因此而顏面盡失，甲○○遂向
    蔡忠錡建議，只要「陪同戊○○喝酒到天亮」，屆時即可順利取得四百萬元交給
    徐志仁。蔡忠錡瞭解如此作為形同剝奪戊○○的行動自由而婉拒甲○○的建議，
    惟因前已撥電話至「志航海上競翔聯誼會」邀約戊○○至「金錢豹ＫＴＶ」喝酒
    聊天，因戊○○不在而請代接電話的吳泰蒝轉知邀約戊○○之意，於戊○○在八
    十九年十月九日凌晨零時三十分回電時仍表示邀請戊○○到「金錢豹ＫＴＶ」飲
    酒之意。戊○○要求吳泰蒝駕車載其至「金錢豹ＫＴＶ」赴約，並於同日凌晨一
    時三十分許到達「金錢豹ＫＴＶ」包廂。此時甲○○、丁○○、己○○即基於以
    非法方法，剝奪行動自由之犯意聯絡，在蔡忠錡不知情之情況下，由丁○○以緊
    盯戊○○之方式，隨時坐在戊○○旁邊，企圖遂行甲○○所謂「陪同戊○○喝酒
    到天亮」之計劃。因戊○○發覺情況有異，又因久候如廁之吳泰蒝未回，乃於同
    日凌晨一時四十分許向蔡忠錡表示必須先行離席。丁○○見狀遂安排己○○先行
    至「金錢豹ＫＴＶ」外面，駕駛車號Ｒ９－６６８８號自用小客車（該車係丁○○向不知情的尤俊智所借用）在該處等候，戊○○步出「金錢豹ＫＴＶ」門口時
    ，甲○○、丁○○亦隨同在側，丁○○並以手強行將戊○○推上己○○駕駛之前
    開自用小客車，隨即上車負責押住戊○○，欲將戊○○強押至臺中縣豐原市區的
    酒店，直至同日上午戊○○順利交付業已談妥之四百萬元後，始依計劃將戊○○
    釋放，避免蔡忠錡顏面無光，共同以此非法方法，剝奪戊○○的行動自由。嗣己○○將車駛向國道一號高速公路，途經中港交流道北上匝道時，適遇國道公路警
    察局第三警察隊警員根世傳、李堂榮執行取締酒醉駕車勤務，將己○○駕駛之自
    用小客車攔下，戊○○見狀向警員高呼「綁架！」，己○○聞言竟不顧警員李堂
    榮上身仍在車內，即猛踩油門加速逃逸，致李堂榮遭拖行幾公尺後跌落路面，受
    有右手臂挫傷、擦傷、瘀血之傷害（己○○涉犯妨害公務及殺人未遂罪嫌部分，
    並不在與甲○○犯意聯絡之範疇內），己○○遂乘混亂之際駕車逃離現場。途中
    戊○○乘機打開車門，企圖跳車脫逃，丁○○另行基於普通傷害之犯意，以拳頭
    毆打戊○○，並以手臂勒住戊○○的頸部，致戊○○受有頸部紅腫瘀血之傷害（
    普通傷害部分未據戊○○提出告訴，亦不在與甲○○犯意聯絡之範疇內）。嗣因
    己○○駕駛前開自用小客車欲自中清交流道下國道高速公路時，巧遇前方道路發
    生車禍事故致交通嚴重阻塞，而於同日凌晨一時五十七分許，被自後追趕而至之
    警員當場逮捕丁○○及己○○，並適時救出戊○○及循線查獲甲○○，因而查悉
    上情。
二、案經內政部警政署國道公路警察局第三警察隊報請臺灣臺中地方法院檢察署檢察
    官，偵查起訴。
    理  由
一、訊據上訴人即被告丁○○（下稱被告）對於右揭事實，坦承不諱，被告此部分妨
    害自由之供述，核與被害人戊○○於檢、警偵訊時及原審法院審理中之指訴情節
    相符，復有戊○○遭被告勒傷之照片二張附卷可資佐證。且警員根世傳亦於原審
    結證：「當時我和李堂榮施行臨檢，我們攔下一輛車，後座乘客（指戊○○）喊
    救命，李榮堂要駕駛人停車，但是駕駛的快速行駛，李堂榮被拖行了好幾公尺摔
    倒，：：：，當時剛好中清交流道發生事故，全面停駛，我們才在中清那裏攔下
    丁○○」云云（見原審卷第七十頁）。足見戊○○係因自由被剝奪，才於警察臨
    檢時大喊救命。故被告之自白，核與實情相符，自堪採信，其妨害自由之事證，
    已臻明確，犯行堪資認定。
二、次應審究者，即被告究竟有無擄人勒贖之犯行。訊據被告堅決否認其有向戊○○
    要索一千萬元，而向之擄走之事實，辯稱，其僅為使戊○○能於翌日上午領取其
    答應給付徐志仁四百萬元和解金，始帶戊○○前往豐原繼續喝酒，並無擄人勒贖
    一千萬元之犯行云云。共犯甲○○亦於本院結證：「被告辯稱，戊○○答應隔天
    要領四百萬元出來，其為使承諾實現，才會帶去豐原繼續喝酒，是對的，其實被
    告也不知道什麼事，這四百萬元不是我們要的，是我們幫告訴人戊○○拿去給對
    方徐志仁的」等情（見本卷第一五三、一五四頁）。故被告之辯解，尚屬可採。
    而公訴意旨認為被告涉犯刑法第三百四十七條第一項之擄人勒贖罪嫌，不外以證
    人戊○○於警詢、檢察官偵查及原審法院九十一年度重訴字第一一四一號刑事案
    件審理時指述之詞為其主要論據。惟查，徐志仁並不認識被告甲○○及丁○○、
    己○○、蔡忠錡，亦未委託蔡忠錡或被告甲○○出面與戊○○斡旋賽鵨糾紛等情
    ，業據證人徐志仁、蔡忠錡於原審法院開庭時證述明確。而戊○○實係委託蔡忠
    錡出面與徐志仁的不詳姓名朋友（即綽號「阿慶」的不詳姓名男子）斡旋賽鴿糾
    紛，並已達成由戊○○給付徐志仁四百萬元以解決賽鵨糾紛之協議等情，亦據證
    人戊○○、蔡忠錡於本院開庭時證述無訛。是顯然並無徐志仁委託蔡忠錡出面與
    戊○○斡旋賽鵨糾紛及被告甲○○開口要求戊○○以四百萬元作為賽鵨糾紛賠償
    之情事。而四百萬元確係戊○○與徐志仁達成之和解金額，並非屬於任何不法利
    益。又戊○○於八十九年十月九日第一次警詢時陳稱：我遭丁○○強押上車後，
    車往高速公路方向行駛，在車上丁○○喝令我不要講話、安靜。丁○○、己○○
    沒有使用槍或刀械，亦沒有要其打電話叫家人或朋友交付贖金等語（詳臺灣臺中
    地方法院檢察署八十九年度偵字第一九八六八號偵查卷）。次於同日第二次警詢
時旋即改稱：我與丁○○、己○○都不認識，也無任何糾紛。他們二人是要向我
    勒索一千萬元，因我不從，才被他們押走。我進入「金錢豹ＫＴＶ」包廂時，甲○○要我為之前徐志仁賽鴿糾紛，給付一千萬元，我認為自己沒有任何違失且發
    現情況不對，即要先行離去。此時丁○○和甲○○立即跟到門口，接著丁○○就
    用槍抵住我的腰部，叫我上己○○駕駛之車號Ｒ９－６６８８號自用小客車等語
    （同前開偵查卷）。又於九十年三月十九日檢察官偵查時陳稱：我自「金錢豹Ｋ
    ＴＶ」離開時，丁○○及被告甲○○押著我，覺得有一個像槍的東西押著我，到
    收費站前，在車上都沒有說話等語（同前開偵查卷）。復於九十二年三月十八日
    檢察官偵查時陳稱：「在金錢豹門口他們二人（指甲○○、丁○○）各在左右二
    側抓著我的肩膀，有一個人用了東西抵住我，有說不要亂動，之後車子開過來，
    他們二人就推我上車。」；「（甲○○在ＫＴＶ內有跟你說何事？）他說等一下
    要再去別的地方喝酒，其他的話他就沒說了。」；「（為何警詢中說甲○○向你
    勒贖一千萬元？）這些話是在車上時丁○○他們說的。」等語（詳臺灣臺中地方
    法院檢察署九十一年度偵字第八九一一號偵查卷第二二頁）。再於九十二年五月
    二日檢察官偵查時陳稱：「（何人向你勒索一千萬元？）是在車上時，丁○○與
    己○○不知道誰說明天領一千萬元出來，我不知為什麼。」等語（同前開偵查卷
    第四十頁）。而於原審審理時陳稱：「（他們是否有向你要錢？）他們在車上的
    時候就有說要全部的錢，他們在金錢豹的時候並沒有說到錢的事。丁○○或開車
    的人，是那個人講的我不知道，他們說要把全部鴿會的錢領出來給他們，．．．
    ，他們的意思就是這次比賽的鴿友所下注的錢，當時丁○○說最少要給一千萬元
    。」；「他們在車上向我要一千萬元，叫我太太錢要領出來。」；「（為何數額
    會前後不一致？）車上開口是一千萬元，四百萬元是「大目仔」在包廂內說的。
    」等語；末於原審審理九十二年重訴字第一五二七號甲○○擄人勒贖案於九十二
    年八月一日開庭時陳稱：「（你被架上車後，在車內有無跟丁○○或是跟司機對
    話？）最先是叫我領一千萬元給他們，是在金錢豹到中港路的路程。然後在打的
    時候，有人說要給我死，錢明天都給拿出來。至於是誰講的我不知道，車上當時
    只有他們兩個。」；「（在金錢豹到中港路間，你的脖子沒有被勒住，你為何不
    知道是誰講的？）應該是丁○○講的，因為己○○在開車。」；「（甲○○有無
    在包廂內叫你拿出一千萬元或四百萬元？）都沒有。而且四百萬元也不關他的事
    。」等語（見原審九十二年重訴字第一五二七號判決書第十五頁載）。故就在「
    金錢豹ＫＴＶ」包廂內有無提及勒贖金額？誰提及勒贖金額？勒贖金額的數目為
    何？在「金錢豹ＫＴＶ」門口，有無任何人使用刀械或槍枝？誰使用槍枝或類似
    槍枝之物品？究係使用槍枝或類似槍枝之物品？自「金錢豹ＫＴＶ」到巧遇警方
    執行酒醉駕車勤務這段時間，在車上有無與丁○○、己○○對話？對話內容為何
    ？有無提及勒贖金額？誰提及勒贖金額？勒贖金額的數目為何？丁○○、己○○
    有無要求其家人或朋友給付贖款？等情，戊○○前前後後即有數種版本之說詞，
    且前後供述迥異而矛盾，不僅足以啟人疑竇，且不足為被告不利認定之依據。其
    餘復查無任何積極證據，足認被告有擄人勒贖之犯行，自不能令負該項罪責。
三、核被告所為，係犯刑法第三百零二條第一項之妨害自由罪。被告與甲○○、己○○之間，有犯意聯絡與行為分擔，應以共同正犯論處。又被告此項犯行與其八十
    九年十一月三十日所犯，雖僅相隔一個多月，然兩案犯罪情節不同，共犯不同，
    顯係另行起意之案件，合予敘明。公訴人雖認被告係犯刑法第三百四十七條第一
    項之擄人勒贖罪，然被告不成立擄人勒贖罪已論斷如上，又該起訴之基本社會事
    實相同，爰依法變更檢察官之起訴法條。原審予以論罪科刑，固非無見。惟查，
    被告並不成立擄人勒贖罪，原審以擄人勒贖罪論處，即有未合。被告上訴意旨，
    執此指摘原審判決未當，顯有理由，自應由本院將之撤銷改判。茲審酌被告素行
    不良，惟妨害他人自由之時間不長，及犯罪後坦承犯行等一切情狀，予以科處有
    期徒刑一年六月。
據上論斷，應依刑事訴訟法第三百六十九條第一項前段、第三百六十四條、第三百條
、第二百九十九條第一項前段，刑法第二十八條，第三百零二條第一項，罰金罰鍰提
高標準條例第一條前段，判決如主文。
本案經檢察官乙○○到庭執行職務。
中      華      民      國    九十二     年     十一     月   二十五    日
                                   臺灣高等法院臺中分院刑事第七庭
                                         審判長法  官  林  榮  龍
                                               法  官  謝  說  容
                                      法  官  黃  日  隆
右正本證明與原本無異。
如不服本判決應於收受送達後十日內向本院提出上訴書狀，其未敘述上訴之理由者並
得於提起上訴後十日內向本院補提理由書（均須按他造當事人之人數附繕本）。
                                               書記官  陳  三  軫
中      華      民      國    九十二     年     十一     月   二十七    日
                                                                        Ｆ


司法院資訊處製作；財團法人民間司法改革基金會備份。
